臺北高等行政法院判決　　　　　　　　　　　　　　九十一年度訴字第四四四八號
　　　　　　　　　　　　　　　.
　　原　　　告　甲○○
　　訴訟代理人　薛銘鴻律師（兼送達代收人）
　　　　　　　　林麗芬律師
　　　　　　　　戊○○
　　被　　　告　經濟部智慧財產局
　　代　表　人　蔡練生（局長）住同右
　　訴訟代理人　丙○○兼送達.
　　　　　　　　己○○
　　　　　　　　丁○○
　　參　加　人　乙○○
右當事人間因新型專利異議事件，原告不服經濟部中華民國九十一年八月二十二日經
訴字第０九一０六一一九八五０號訴願決定，提起行政訴訟，並經本院裁定命參加人
獨立參加被告之訴訟。本院判決如左：
　　主  文
原告之訴駁回。
訴訟費用由原告負擔。
　　事  實
一、事實概要：
  　緣參加人前於民國（下同）八十九年二月二十一日以「攜帶式內燃機清洗裝置」
　　向被告申請新型專利，經被告編為第00000000號審查，准予專利（下稱
　　系爭案）。公告期間，原告以系爭案違反核准審定時專利法第九十七條、第九十
　　八條第一項第一款、第二款及第二項規定，不符新型專利要件，檢附異議證據為
　　八十八年八月一日公告之第00000000號「一種可使清潔藥劑產生泡沫之
　　除碳專用機（二）」新型專利案（下稱引證案），對之提起異議。案經被告審查
　　，於九十一年三月二十五日（九一）智專三（三）０五０五五字第九一八九００
　　０七六二號專利異議審定書為「異議不成立」之處分，原告不服，提起訴願，經
　　遭駁回，遂向本院提起本件行政訴訟。
二、兩造聲明：
　(一)原告聲明求為判決：
　1.訴願決定及原處分均撤銷。
　2.被告應為異議成立之處分。
　3.訴訟費用由被告負擔。
　(二)被告及參加人聲明求為判決：駁回原告之訴。
三、兩造之爭點：
　　引證案是否足以證明系爭案不具新穎性及進步性？
甲、原告主張之理由：
　一、根據專利法規與專利審查基準之精神與內容而言，系爭案之構件組合雖非與引
　　　證案完全相同，然就實質作用與效果而言，均可謂等效之構件組合，且由某些
　　　角度觀之，引證案尚且較系爭案更具進步性，而系爭案僅係利用引證案之原有
　　　構件組合，作一輕微之改變，在整體所運用之技術手段，仍難以脫離引證案之
　　　技術特徵與效用，且其構件組合均為熟習該項技術者所能輕易思及之簡易型創
　　　作，是以系爭案確實為一違反專利之創作，理應撤銷其所屬之專利權。
　二、針對被告審定理由第五項其中謂：「系爭案導管外徑小於容器開口內徑，容器
　　　內部得以和外界直接相通等和引證案雙向接頭（31）套設於套接孔 (14)等兩
　　　者構造不同」之說法提出說明：原告認為，引證案之雙向接頭及套接孔之組合
　　　結構雖與系爭案導管外徑小於容器開口內徑，容器內部得與外界直接相通之組
　　　合結構不完全相同，但就構件本質而言，該系爭案係為一導管容伸於容器之結
　　　構型態，而引證案亦為將一直管容伸於容器內部之結構型態，故兩者係可視為
　　　等效構件，其作用亦完全相同，且不受其細部之組合影響；換言之，該引證案
　　　利用雙向接頭套設於套接孔，其底端再接設直管之結構組合，並不影響其利用
　　　直管容伸於容器當中之事實與效用，而系爭案頂多也只是將引證案之雙向接頭
　　　與直管形成一體結構而已，其輕微改變確為熟習該項技術者所能輕易思及者，
　　　況且該引證案利用雙向接頭及套接孔之連接構件，係可用以牢固直管，並可提
　　　供上端連接管路之簡易套接，據此，更可證明該引證案確較系爭案之結構組合
　　　具使用進步性，但被告卻將此更進步之結構組合視為與系爭案不同之構造，其
      立論難以服人，且比對手法甚為粗糙與草率。
　三、針對被告審定理由第五項其中謂：「系爭案加壓孔（62）直接設於連接容器（
　　　1）和內燃機 (70)之導管 (60)上等和引證案斜貫孔 (310)設於雙向接頭（31
      ）和直管 (32)接合處側邊底端等兩者構造不同」之說法提供說明：原告認為
　　　，無論是系爭案之加壓孔 (62)或是引證案之斜貫孔 (310)設於何處，其目的
      係為使大氣得與清潔劑輸出之管體相通，故就構件本質而言，引證案係已揭露
      一相通於直管上端之斜貫孔結構，雖然其係設於雙向接頭與直管接合處，但若
      將雙向接頭與直管視為等同系爭案之導管結構時，則無論引證案之斜貫孔直接
      設於直管或間接設於雙向接頭，其結構形態仍然等同於在導管上設一加壓孔，
      故系爭案直接於導管上設加壓孔之結構形態，係屬輕微之改變，且為熟習該項
      技術者所能輕易思及者，加上該相異處並未增加任何特殊功效性，更可確定兩
      者係屬於等效構件之應用。
  四、針對被告審定理由第五項其中謂：「引證案需配合壓縮機使用，而系爭案之導
      管 (60)直接連接容器 (50)與內燃機 (70)兩者整體構造及技術手段不同」之
      說法提供說明：原告認為其係被告審查委員對於兩案之內容未作更進一步及深
      入之瞭解所致；首先，假設引證案之除碳專用機結構在未配合壓縮機之狀態下
      ，將其與汽車之進氣歧管相互連接（引證案之說明書內容有提及），則將此引
      證案之應用狀態對照系爭案連接於進氣歧管之搭配組合型態，係可清楚發現兩
      者所能產生之效用根本一模一樣，亦即系爭案利用進氣歧管產生之真空壓力，
      使其抽取清潔劑之同時，仍可透過大氣壓力大於內燃機之真空壓力對清潔劑產
      生同步壓力之作法，在引證案之應用實施過程中，亦可看到完全之作用型態，
      即該引證案容器內之清潔劑同樣會受進氣歧管之真空壓力吸引，且容器在未連
      接壓縮機時，其係保持與外界大氣壓力相通，故此時大於內燃機真空壓力之大
      氣壓力仍會同步施予清潔劑壓力，以提高清潔劑之順暢輸出；緣此，係可證明
      引證案在未連接搭配壓縮機之狀態下，其所能產生之功效係與系爭案完全相同
      ，因此引證案所增加有關於樞接頭、調壓閥、壓力錶等構件，亦僅為方便提供
      壓縮機之連接使用，在本質上並不影響其亦可直接與外界相通之特性，故兩者
      之差異僅在於引證案是否欲連接壓縮機而已，其未連接之狀態下係與系爭案完
      全相同，並無所謂技術手段不同之問題，同時該系爭案與引證案之輕微差異係
      為熟習該項技術者所能輕易思及，在構造上係屬於等效之構件；況且該引證案
      更可供使用者隨時搭配壓縮機使用，在使用上具有相當大之彈性變化，而為系
      爭案所不及者，故從此一觀點視之，該引證案更較系爭案具進步性。系爭案所
      主張之各項專利特徵，其構造組成與引證案所揭露之結構可謂等效構件之應用
      ，且部份輕微相異處亦僅為熟習該項技術者所能輕易思及與推導，本身不具任
      何功效增進，加上就實質應用之技術手段而言，更可謂一模一樣；緣此可斷定
      審查委員所為之審定理由應屬偏頗不當之結論，且有失公平與公正，其舉將損
      害專利法所賦予企業之合法保障，故針對系爭案所主張者，早已由引證案所揭
      露之事實，茲可證明系爭案顯已不符專利要件有關「新穎性」與「進步性」之
      規定，而有違前揭專利法第十九條及第二十條第一項第一款、第二款及同條第
      二項之規定甚明，而今被告機關審查本件異議案時，於法理定義之認定上顯有
      不當之處，又偏頗地維持不應有的誤准專利權，顯有執法不公正處。
  五、系爭案使用之技術手段確為熟習該項技術者所能輕易思及且不具功效增進，實
      不具備「進步性」之法定專利要件，其理由詳述如下：
    (一)查本件系爭案之特徵在於：「導管的外徑小於容器開口的內徑，而導管中段形
      成有一供導入空氣的加壓孔，該加壓孔的高度至少高於容器內清洗劑液面的高
      度，藉此組構成一個便於操作的攜帶式內燃機清洗裝置者。」，惟上述系爭案
      特徵乃利用申請前既有並習知之「虹吸現象」技術，所謂「虹吸現象」係管路
      中某一位置其管流分析中之水力坡降線（HGL）在管線高程之下時，相對壓力
      為負值，絕對壓力比大氣壓力小，稱為虹吸現象（iphon），流體中之氣泡容
      易聚集停貯在該點，此為物理學上早已知悉之常識，且利用「虹吸現象」製作
      之產品早已在市場上銷售，並無「進步性」、「新穎性」。另由引證案之專利
      範圍中亦可發現，其並未主張進氣裝置需使用空氣壓縮機，若其係使用外界自
      然空氣，則該引證案即不需使用空氣壓縮機，換言之，該引證案亦同樣能達到
      系爭案使用攜帶方便之功效，實際上概因該直接使用內燃機產生之真空吸力效
      果不佳，故一般皆需借助於空壓機，更重要的是，無論其使用空壓機產生推力
      或內燃機產生真空吸力，其乃周邊結構亦即動力源之運用方式不同罷了，故引
      證案亦不需要使用空氣壓縮機，即可達到使用攜帶方便之功效，緣此，更可進
      一步證明系爭案雖一再強調為攜帶式清洗裝置，但實質結構卻為習知之結構組
      合。
    (二)次查，早在系爭案提出申請前，市面上即有相同或類似商品販售（即利用「虹
      吸現象」技術製造不使用空氣壓縮機之汽車內燃機清裝置），茲列舉如下：
    1.八十六年四月十五日出刊之石油情報月刊中，內頁刊登「CARBON-X進氣歧管清
      洗器」之廣告。
    2.八十七年六月十五日出刊之石油情報月刊中，內頁刊登EC-900系列氣壓式引擎
      系統積碳清洗機。
      右揭兩項產品皆與系爭案相同，茲可證明系爭案之組合構件已早已揭露，而不
      具「新穎性」之法定專利要件，且其使用之技術手段更為熟習該項技術者所能
      輕易思即且不具功效增進，故亦不具「進步性」之法定專利要件。
    (三)依前揭專利法第九十八條第二項規定：「新型係運用申請前既有之技術或知識
      ，而為熟習該項技術者所能輕易完成且未能增進功效時，雖無前項所列情事，
      仍不得依本法申請取得新型專利。」按判斷新型專利是否具備進步性時，應依
      據新型所屬技術領域，就既有之技術或知識，研判新型技術手段之選擇與結合
      是否為熟習該項技術者所能輕易完成者，始得論斷其進步性，而系爭案運用申
      請前既有並習知之「虹吸現象」，其使用之技術手段為熟習該項技術者所能輕
      易思及且不具功效增進，且於系爭案未提出申請前，相同之產品即在市面上銷
      售，難謂具有進步性、新穎性。
    (四)綜上所述，系爭案所主張之各項專利特徵，其構造組成與引證案所揭露之結構
      可謂等效構件之應用，且部分輕微相異處亦僅為熟習該項技術者所能輕易思及
      與推導，本身不具任何功效增進，加上就實質應用之技術手段而言，係早已廣
      為業界所習知並使用之「虹吸現象」技術，且在其申請專利之前即有相同或類
      似之產品於市場上銷售，茲可證明系爭案顯已不符專利要件有關「新穎性」與
      「進步性」之規定。
乙、被告主張之理由：
  一、查引證案說明書第四頁末段「．．．使壓縮氣體進入容器壓力變大．．．泡沫
      狀溶液．．．清洗．．．進氣歧管、汽門燃燒室」、第五頁第六行起「使用時
　　　，利用噴槍將泡沬注射於所欲清洗的位置」，可知引證案壓縮機是為必要之構
　　　件，且軟管（33）並無法和引擎之進氣歧管相互連接，系爭案連接於容器與內
　　　燃機之導管（60）中段形成一供導入空氣的加壓孔（62）等構造，並無法由引
　　　證案軟管（33）一端連接噴槍，另端和直管（32），具斜貫孔（310）之雙向
　　　接頭（31）連接等輕易思及者，系爭案和引證案兩者整體構造及技術手段不同
　　　，又系爭案攜帶方便，操作便利，功效增進，故系爭案具新穎性及進步性。
  二、原告主張系爭案之特徵乃利用申請前既有並習知之「虹吸現象」的技術，並無
　　  新穎性、進步性；引證案之申請專利範圍並未主張進氣裝置需使用空氣壓縮機
　　  ，引證案若使用外界自然空氣，亦可達攜帶方便之功效；系爭案僅為習知之結
　　  構組合。然查前揭專利法第九十七條「稱新型專利之標的主要在物品之形狀、
　　  構造或裝置之改良」，可知新型專利之標的主要在物品之形狀、構造或裝置之
      改良，技術原理為習知或創新並非新型考慮範疇；引證案申請專利範圍雖未明
      白主張壓縮機，然其申請專利範圍「…進氣裝置乃係由樞接頭 (21)、調壓閥
      (22)、壓力錶 (23)、洩壓閥 (24)及單向閥 (25)」明顯係配合壓縮氣體而使
      用，引證案若使用外界自然空氣，則無法作動，引證案須使用空氣壓縮機來產
      生「壓縮氣體」以作為清洗之動力來源。
　三、原告主張其提出「CARBON-X進氣歧管清洗器」、「EC-900系列氣壓式引擎清洗
      機」等證據可證明系爭案不具新穎性。惟查前開二證據並未於異議審查階段提
      出，且未發交參加人答辯，屬訴訟階段所提新證據，應不予審究。
丙、參加人主張之理由：
  一、引證案與系爭案的不同比較：
    (一)引證案：利用空氣壓縮機，產生空氣推力，做為動力來源。（密閉式容器）
    (二)系爭案：利用內燃機運轉，產生真空吸力，做為動力來源。（開放式容器）
    兩者技術思想不同、結構亦不同。
  二、新引證案CARBON-X，EC-900 與系爭案的不同比較：
    (一)CARBON-X：清洗劑以液態形式進入內燃機。無內燃機的真空吸力，清洗劑仍會
                進入內燃機。（利用容器液面高於導管密端液面，且導管成密閉，
                而產生水力坡降線，牽引容器內清洗劑進入內燃機）
    (二)EC-900：清洗劑以液態形式進入內燃機。無內燃機的真空吸力，清洗劑仍會進
              入內燃機。（利用容器液面高於導管密端液面，且導管成密閉，而產
              生水力坡降線，牽引容器內清洗劑進入內燃機）
    (三)系爭案：清洗劑以霧狀或泡沫狀形式進入內燃機。無內燃機的真空吸力，清洗
              劑無法進入內燃機。
    系爭案技術思想與結構都有新穎性。
三、同系爭案已在美國取得專利US6,584,993B1，證明系爭案不是虹吸原理，也不是
    為熟習該項技術者所能輕易完成，已具有進步性，新穎性。
　　理  由
一、按凡對物品之形狀、構造或裝置之創作或改良，而可供產業上利用者，得依法取
    得新型專利，為系爭專利核准審定時專利法第九十七條暨第九十八條第一項所規
    定。而公告中之新型，任何人認有違反前揭專利法第九十七條至第九十九條規定
    者，依法得自公告之日起三個月內，備具異議書，附具證明文件，向專利專責機
    關提起異議。從而，系爭專利有無違反專利法情事而應不予專利，依法應由異議
    人附具證據證明之，倘其證據不足以證明系爭專利有違專利法之規定，自應為異
    議不成立之處分。又異議人補提理由及證據（指獨立之新理由及新證據而言），
    應自提起異議之日起一個月內為之，專利法第一百零二條第二項定有明文，期間
    雖已經過，主管機關如尚未就異議案予以審定，對於異議人所補提理由及證據，
    固仍應受理（改制前行政法院七十二年判字第一四一九判例意旨參照），但於主
    管機關就異議案予以審定後，異議人於行政爭訟程序中所補提證物，須係與其在
    異議階段所引證據本於同一基礎事實，而非另一獨立之新證據，其提出始不受前
    揭專利法第一百零二條第二項補提證據時期之限制（改制前行政法院七十八年判
    字第四三七號判例意旨參照）。易言之，專利異議程序係採爭點主義，一個獨立
    之引證案（包括數個關連資料組成之一個引證案）構成一個爭點，基於被異議人
    之程序利益，異議人不能略過異議階段，而於行政爭訟程序中逕行提出獨立之新
    理由及新證據。
二、本件系爭第00000000號「攜帶式內燃機清洗裝置」新型專利案，其主要
    包括：一容置清洗劑的容器及一連接容器與內燃機的導管，其中容器頂端形成有
    一開口，其特徵在於：導管的外徑小於容器開口的內徑，而導管中段形成有一供
    導入空氣的加壓孔，該加壓孔的高度至少高於容器內清洗劑液面的高度，藉此組
    構成一個便於操作的攜帶式內燃機清洗裝置。原告所提之引證案為八十八年八月
    一日公告之第00000000號「一種可使清潔藥劑產生泡沫之除碳專用機（
    二）」新型專利案，其主要係由一容器上緣設一進氣裝置及一泡沫輸出裝置，其
    特徵在於：該容器為一密閉之容置體，頂緣開設一容置室口，並以一蓋體蓋合，
    該進氣裝置乃係由樞接頭、調壓閥、壓力錶、洩壓閥及單向閥等所組成，其中樞
    接頭乃設於調壓閥上端，調壓閥側邊為一壓力錶，對邊則設一洩壓閥，單向閥乃
    設於調壓閥之下端，且固定於容器上端處；該泡沫輸出裝置設置於容器之另一側
    ，由一雙向接頭及一直管所組成，該雙向接頭乃固設於容器上端處，外側端連接
    一軟管，而位於容器內之內側端設有一直管至容器底端，雙向接頭與直管接合之
    側邊底端處則設一斜貫孔貫穿至內孔中者。本件被告機關略以系爭案導管外徑小
    於容器開口內徑，容器內部得以和外界直接相通等特徵，和引證案雙向接頭套設
    於套接孔等特徵，兩者構造不同；系爭案加壓孔直接設於連接容器和內燃機之導
    管上之特徵，和引證案斜貫孔設於雙向接頭和直管接合處側邊底端之特徵，兩者
    構造不同；另引證案須配合壓縮機使用，而系爭案之導管直接連接容器與內燃機
    ，兩者整體構造及技術手段不同，又系爭案攜帶方便、操作便利，具進步功效，
    系爭案具新穎性及進步性，乃為「異議不成立」之處分。原告不服，循序提起訴
    願及行政訴訟，主張系爭案將一導管容伸於容器內部之結構型態，與引證案雙向
    接頭與直管形成一體之結構型態為等效構件，而為熟習該項技術者所能輕易思及
    者；引證案利用雙向接頭及套接孔之連接構件，係可用以牢固直管，提供上端連
    接管之簡易套接，系爭案不具進步性；系爭案之加壓孔或引證案之斜貫孔均係為
    使大氣與此清潔劑輸出管體相通，系爭案於導管上設置加壓孔之結構和引證案斜
    貫孔為等效構件，不具進步性；引證案在未配合壓縮機之狀態下，將其與汽車之
    進氣歧管相互連接，容器內之清潔劑同樣會受進氣歧管之真空壓力吸引，引證案
    可供使用者隨時搭配壓縮機使用，有較大彈性，系爭案不具進步性云云。
三、本院查：
　(一)引證案說明書第三頁末段至第四頁首行載明：「該進氣裝置乃係由樞接頭、調壓
    閥、壓力錶、洩壓閥及單向閥等所組成，其中樞接頭乃設於調壓閥上端，用以與
    空氣壓縮機之出氣管連接」，第四頁末段記載「參見圖三所示，將清洗用的藥劑
    填入容器內，再由進氣裝置使壓縮氣體進入容器內，而使得容器中充滿氣體，並
    當容器內之壓力變大後，容器中之藥劑會因文氏管原理而由直管底端吸入，再與
    雙向接頭底端斜貫孔吸入之氣流快速混合後產生泡沫狀溶液，以方便使用者清洗
    汽車引擎內之進氣歧管、汽門燃燒室等不易清洗之部位」，第五頁第六行起載明
    「使用時，係利用噴槍將泡沫注射於所欲清洗的位置」（以上見原處分卷第十三
    頁至第十五頁），可知引證案以壓縮機為必要之構件，且軟管並無法和引擎之進
    氣歧管相互連接，系爭案連接容器與內燃機之導管中段形成一供導入空氣的加壓
    孔等構造，並無法由引證案軟管一端連接噴槍，另端和直管、具斜貫孔之雙向接
    頭連接等技術輕易思及，系爭案和引證案兩者整體構造及技術手段不相同，又系
    爭案攜帶方便，操作便利，具功效增進，故引證案不足以證明系爭案不具新穎性
    及進步性。
  (二)原告雖主張系爭案之特徵乃利用申請前既有並習知之「虹吸現象」的技術，並無
　　新穎性、進步性；引證案之申請專利範圍並未主張進氣裝置需使用空氣壓縮機，
    引證案若使用外界自然空氣，亦可達攜帶方便之功效云云。惟依前揭專利法第九
    十七條規定「稱新型者，謂對物品之形狀、構造或裝置之創作或改良」，可知新
    型專利之標的主要在物品之形狀、構造或裝置之創作或改良，技術原理為習知或
    創新並非新型考慮範疇；且依前揭專利法第一百零三條第二項規定「新型專利權
    範圍，以說明書所記載之申請專利範圍為準，必要時，得審酌說明書及圖示」。
    故引證案申請專利範圍雖未明白主張其進氣裝置需使用空氣壓縮機，然其申請專
    利範圍既記載「…進氣裝置乃係由樞接頭 (21)、調壓閥 (22)、壓力錶 (23)、
    洩壓閥 (24)及單向閥 (25)等所組成，樞接頭為設於調壓閥上端」，參考其說明
    書第三頁末行至第四頁首行載明：「其中樞接頭乃設於調壓閥上端，用以與空氣
    壓縮機之出氣管連接」，足見引證案須搭配空氣壓縮機來產生「壓縮氣體」以作
    為清洗之動力來源，引證案若使用外界自然空氣，則無法作動。故兩者整體構造
    及技術手段不同。至於原告在本院審理中始提出「CARBON-X進氣歧管清洗器」、
    「EC-900系列氣壓式引擎清洗機」之廣告型錄，據以主張系爭案不具新穎性云云
    ，因上開二證據並未於異議審查階段提出，亦非與引證案本於同一基礎事實，而
    係訴訟階段所提另一獨立之新證據，揆諸前開說明，應不予審究。
四、綜上所述，原告訴稱系爭案違反專利法第九十七條、第九十八條第一項第一、二
    款及第二項規定，核無可採，被告機關所為「異議不成立」之處分，於法並無不
    合，訴願決定予以維持，亦無違誤，原告起訴意旨，仍執前詞及個人主觀之見解
    ，請求撤銷訴願決定及原處分，並命被告應為異議成立之處分，為無理由，應予
    駁回。至兩造（含參加人）其餘攻擊防禦方法，於本件判斷不生影響，爰不再逐
    一論斷，附此敘明。
據上論結，本件原告之訴為無理由，爰依行政訴訟法第九十八條第三項前段，判決如
主文。
中　　華　　民　　國　　九十三　　　年　　　四　　　月　　　  八  　　　日
                                  臺北高等行政法院  第二庭
                                            審判長  法  官　姜素娥
      　　　　　　　　　　　　　　　　　　　　      法　官　吳東都
      　　　　　　　　　　　　　　　　　　　　      法　官　林文舟
右為正本係照原本作成。
如不服本判決，應於送達後二十日內，向本院提出上訴狀並表明上訴理由，如於本判
決宣示後送達前提起上訴者，應於判決送達後二十日內補提上訴理由書（須按他造人
數附繕本）。
中　　華　　民　　國　　九十三　　　年　　　四　　　月　　　  八  　　　日
                                                    書記官  余淑芬
